臺灣高雄地方法院民事判決　九十三年度訴字第一○五九號
　　原　　　告　甲○○
　　被　　　告　乙○○
　　訴訟代理人　陳文卿律師
當事人間債務人異議之訴事件，本院於民國九十三年七月二十九日言詞辯論終結，判
決如下：
    主      文
原告之訴駁回。
訴訟費用由原告負擔。
    事實及理由
一、原告起訴主張：被告以鈞院八十三年度訴字第一九九一號兩造間因侵權行為所生
    損害賠償事件之和解筆錄為執行名義，參與鈞院八十五年度執字第八八七七號強
    制執行分配，依民法第一百三十七條第二項規定，上開執行名義之時效期間僅為
    五年，而該次強制執行程序，係於八十六年九月十九日因訴外人黃璽麟拍定而終
    結，被告因未受償而於八十六年十月二十一日取得鈞院核發之債權憑證，事後至
    今被告均未聲請強制執行，足見，被告之請求權已罹於時效而消滅，鈞院於九十
    二年十一月二十七日因上開強制執行程序中尚有退還溢扣之土地增值稅而逕對被
    告實施債權分配之強制執行程序應予撤銷等語。並聲明：鈞院八十五年度執字第
    八八七七號強制執行程序所為之參與分配程序應予撤銷。
二、被告則以：伊係於八十五年六月十四日以鈞院八十四年度執字第六五四三號債權
    憑證為執行名義向鈞院聲請就原告所有坐落高雄市○○區○○段第九０三之二地
    號土地（下稱：本件土地）第二次強制執行，嗣於八十六年九月十九日經訴外人
    黃璽麟以新台幣（下同）三十九萬五千元得標，拍定後，鈞院民事執行處依法通
    知高雄市稅捐稽徵處小港分處查報該筆土地之土地增值稅，小港分處乃於八十六
    年九月二十六日回函表示土地增值稅為六十五萬九千三百九十三元，民事執行處
    即依上開金額製作分配表，並通知伊領取分配款即執行費二萬九千二百七十元，
    至伊所有之本金債權部分，因上開土地增值稅優先分配，而無餘額可供分配，致
    未獲清償，而於八十六年十月二十一日製作分配筆錄時，民事執行處恐因為方便
    行政結案起見，故要求伊就分配後不足受償之債權部分撤回，然伊並非撤回強制
    執行之意，且若認該執行程序業已終結，則原告亦不得提起本件債務人異議之訴
    ，而本件執行處於九十二年十月二十八日所製作之分配表，係根據原執行案號主
    動通知伊分配退稅款，伊並未重新聲請強制執行或參與分配，因此，應無請求權
    時效消滅之問題，況伊對原告之債務不履行損害賠償請求權時效亦為十五年，本
    件原告請求為無理由等語置辯。並聲明：請求駁回原告之訴。
三、兩造不爭執之事項：
  (一)兩造於八十四年四月七日於本院就八十三年訴字第一九九一號損害賠償事件成立
    訴訟上和解，和解內容為原告願給付被告捌拾伍萬元，給付方式自八十四年五月
    三十一日給付壹拾萬元，同年六月三十日給付壹拾萬元，八十四年十月七日給付
    陸拾伍萬元。如一期不履行視為全部到期。原告於第一期即八十四年五月三十一
　　日，即未依和解內容履行給付，被告乃以該和解筆錄為執行名義聲請本院八十四
　　年執字第六五四三號強制執行，執行結果因原告無財產可供執行，致未能執行，
　　經本院於八十五年四月三十日核發八十四年度執字第六五四三號債權憑證。嗣被
　　告於八十五年六月十四日持上開債權憑證為執行名義聲請本院以八十五年執字第
　　八八七七號為強制執行，經執行結果拍賣原告所有之本件土地，由訴外人黃璽麟
　　以三十九萬五千元拍定。該筆款項經本院民事執行處於八十六年十月七日製作分
　　配表，除由被告受償執行費二萬九千二百七十元外，餘款三十六萬五千七百三十
　　元均由高雄市稅捐稽徵處以本件土地之土地增值稅為由扣繳，被告之本件債權八
　　十五萬元全部未獲清償。
  (二)高雄市稅捐稽徵處於九十二年九月三日以高市稽管字第０九二００三九四一二號
    函退還本院民事執行處上開土地增值稅三十六萬五千七百三十元。本院民事執行
    處乃於九十二年十一月十一日發文通知兩造定於九十二年十一月二十七日分配上
    開金額。
四、按債務人對於有執行名義而參與分配之債權人為異議者，僅得以第十四條規定之
    事由，提起分配表異議之訴。又執行名義成立後，如有消滅或妨礙債權人請求之
    事由發生，債務人得於強制執行程序終結前，向執行法院對債權人提起異議之訴
    。強制執行法第四十一條第二項及第十四條定有明文。而強制執行法第十四條所
    定債務人異議之訴，以排除執行名義之執行力為目的，故同條所謂強制執行程序
    終結，係指執行名義之強制執行程序終結而言。執行名義之強制執行程序，進行
    至執行名義所載債權全部達其目的時，始為終結。本件本院八十五年執字第八八
    七七號強制執行事件雖於八十六年十月二十四因拍賣終結而報結，惟本件土地增
    值稅退款係基於上開執行事件拍賣系爭土地所核課之稅捐，因原告即執行債務人
    嗣於九十二年六月二十七日始以本件土地符合土地稅法第三十九條第二項公共設
    施保留地之要件申請准予減免課徵土地增值稅，高雄市稅捐稽徵處小港分處因此
    重新核計，並退回土地增值稅三十六萬五千七百三十元，此經本院函查高雄市稅
    捐稽徵處小港分處屬實，並有該處九十三年七月二日高市稽港地字第０九三００
    一０六八四號函文可稽，復為兩造所不爭執，由此足見，該筆溢繳之土地增值稅
    既屬於本院八十五年執字第八八七七號強制執行事件中之拍賣債務人即原告所有
    之財產所得款項之一部，尚未實施分配完畢，且該次執行程序之債權人即被告之
    債權尚未獲得清償，是該執行程序自難謂已經終結。縱該次執行程序之分配筆錄
    係記載被告分配後不足受償之債權：撤回。然本件土地之土地增值稅既經重新核
    課，並且計算結果尚有餘額可供其他債權人分配受償，該次強制執行程序自應繼
    續實施分配該筆退還之土地增值稅款，使債權人獲得清償。是以，本件強制執行
    程序尚未終結，原告以被告之債權已罹於請求權時效為由提起本件異議之訴，應
    予准許，先此敘明。
五、承上所述，本件債權人即被告於本院八十五年度執字第八八七七號強制執行程序
    中係因該次強制執行程序拍賣原告即債務人所有之本件土地所得之款項，經扣繳
    土地增值稅後，其本金債權八十五萬元始未能獲得清償，今高雄市稅捐稽徵處小
    港分處受理原告即債務人所提出減免本件土地增值稅之申請後，重新計算本件土
    地應課徵之土地增值稅，並退還之前所溢扣之款項，則該筆退還之土地增值稅款
    自應重新分配予該次執行程序中債權未獲清償之被告，乃理所當然之事，被告之
    債權尚未完全受償前，自無將該筆退稅款交還原告即債務人之理。
六、又按和解有使當事人所拋棄之權利消滅，及使當事人取得和解契約所訂明權利之
    效力，民法第七百三十七條定有明文。惟和解之本質，究為創設，抑為認定，應
    依和解契約之內容定之。如當事人之和解係以他種之法律關係或以單純無因性之
    債務約束等，替代原有之法律關係時，屬於創設；否則，如以原來而明確之法律
    關係為基礎，給付之種類不變，僅縮小其應給付之範圍，而成立和解時，此項未
    經拋棄之權利，仍為原來權利之存續，不因和解成立而歸消滅，則屬認定（參閱
    最高法院七十七年十一月一日第十九次民事庭會議決議）。經查，本件執行名義
    之本案訴訟即被告前提起之本院八十三年訴字第一九九一號損害賠償事件之訴訟
    標的，係基於債務不履行之法律關係請求損害賠償，並非基於侵權行為之法律關
    係請求損害賠償，此有言詞辯論筆錄可參（見上開卷第六十九頁），再者，被告
    於前揭訴訟所主張之原因事實經調查結果係以原告於八十一年四月間購買訴外人
    張博欽所有坐落高雄市○鎮區鎮○段一三０號土地及其上房屋，借用被告為系爭
    房地之登記名義人，原告並以被告之名義向高雄企銀旗山分行就上開房地設定第
    一順位抵押權貸得七百五十萬元，該筆貸款由原告取得，兩造並約定原告應負責
    繳付該筆貸款之利息，嗣因原告經濟拮据而未續繳利息，致債權銀行拍賣上開房
    地取償後，就不足受償之本金及利息轉而向被告求償，被告乃就其遭銀行追償之
    損害，請求原告賠償等情，為兩造所不爭執，復有原告提出之本院八十三年度自
    字第二一號刑事判決可佐，益徵兩造間的確存有借名登記之契約關係，原告主張
    兩造並無任何契約關係，要無可信。而被告於該案起訴請求原告應給付一百九十
    七萬一千八百一十九元及法定遲延利息，嗣兩造達成訴訟上之和解終結訴訟，依
    和解筆錄所載內容以觀，本件原告同意給付被告八十五萬元，並同意給付方式自
    八十四年五月三十一日給付十萬元，同年六月三十日給付十萬元，八十四年十月
    七日給付六十五萬元，其餘部分請求拋棄，此有和解筆錄可稽，核該和解之內容
    ，係以原來明確之債務不履行損害賠償法律關係為基礎，而成立之和解，依上揭
    和解性質之說明，系爭和解契約應認僅有原來法律關係認定之效力，而無創設新
    的法律關係。是原告主張該和解筆錄係基於侵權行為損害賠償請求權而成立等語
    ，顯不足採。
七、末按請求權因十五年間不行使而消滅，民法第一百二十五條定有明文。又按時效
    中斷者，自中斷之事由終止時，重行起算。因起訴而中斷之時效，自受確定判決
    ，或因其他方法訴訟終結時，重行起算。經確定判決或其他與確定判決有同一效
    力之執行名義所確定之請求權，其原有消滅時效期間不滿五年者，因中斷而重行
    起算之時效期間為五年。民法第一百三十七條定有明文。本件兩造於八十四年四
    月七日，在本院八十三年訴字第一九九一號損害賠償事件言詞辯論中，所成立之
    訴訟上和解，既屬就原來借名登記契約債務不履行損害賠償法律關係之加予認定
    ，非創設一新之債權債務關係，已詳如前述，則被告自該和解契約取得之債權請
    求權，其性質仍屬原來之債務不履行損害賠償請求權，即和解契約上之請求權之
    時效期間為十五年，而依和解契約內容所載，因第一期即八十四年五月三十一日
    之債務，原告未為給付，此為兩造所不爭執，其餘未到期之債權部分，因而已視
    為全部到期，被告得一次行使全部之債權請求權，是該和解契約之債權請求權自
    八十四年五月三十一日起，被告即已得請求，消滅時效自請求權可行使時起算（
    民法第一百二十八條參照），是本件系爭和解契約之債權請求權應計算十五年至
    九十九年五月間不行使，始可謂罹於時效，據此，縱認本件被告於八十六年十月
    二十一日取得本院核發之債權憑證，至今均未聲請強制執行，然因其請求權時效
    係遲至九十九年五月間始為完成，故即使被告於本件判決後始重新聲請強制執行
    ，亦無所謂請求權時效消滅之問題。職是，原告主張被告之請求權已罹於時效而
    消滅，顯有誤會，殊不足取。
八、綜上所述，本件執行名義之請求權尚未罹於時效而消滅，從而，原告提起本件債
    務人異議之訴，訴請撤銷本院八十五年度執字第八八七七號強制執行程序所為之
    參與分配程序，為無理由，應予駁回。
九、本件事證已臻明確，兩造其餘主張及陳述，經審酌後認對本判決結果不生影響，
    爰不逐一論駁，附此敘明。
十、結論：原告之訴為無理由，依民事訴訟法第七十八條，判決如主文。
中　　　華　　　民　　　國　　九十三　　年　　　八　　　月　　十二　　　日
                                臺灣高雄地方法院民事第一庭
~B法　　　官　蘇姿月
正本係照原本作成。
如不服本判決，應於送達後廿日內，向本院提出上訴狀並表明上訴理由，如於本判決
宣示後送達前提起上訴者，應於判決送達後十日內補提上訴理由書（須附繕本）。
中　　　華　　　民　　　國　　九十三　　年　　　八　　　月　　十二　　　日
~B法院書記官　歐文政
